【裁判字號】    98,消債更,576
【裁判日期】    980820
【裁判案由】    更生事件
【裁判全文】
臺灣板橋地方法院民事裁定           98年度消債更字第576號
聲  請  人  甲○○
上列當事人因消費者債務清理事件聲請更生，本院裁定如下：
    主  文
聲請駁回。
聲請費用由聲請人負擔。
    理  由
一、按債務人不能清償債務或有不能清償之虞者，得依本條例所
    定更生或清算程序，清理其債務，消費者債務清理條例第3
    條定有明文，所謂「不能清償債務」，係指債務人欠缺清償
    能力，對於已屆清償期，且已受請求之債務之全部或主要部
    分，客觀上可預見其為一般且繼續的不能清償之財產狀態之
    謂。又清償能力係由財產、信用、勞力三者構成，雖無足夠
    財產，如有良好之信用、優良之技術或持續不斷之勞力，即
    屬有清償債務之可能。又聲請更生或清算不合程式或不備其
    他要件者，法院應以裁定駁回之，但其情形可以補正者，法
    院應定期間先命補正，復為同條例第8 條所明定。
二、本件聲請意旨略以：其有不能清償債務之情事，目前債務總
    金額為新臺幣（下同）1,393,055 元，消費者債務清理條例
    施行後，前曾以書面向最大債權金融機構美商花旗銀行股份
    有限公司（下稱：花旗銀行）請求共同協商債務清償方案，
    嗣遭花旗銀行以「未能接受顯足以負擔之還款方案」核發前
    置協商不成立通知書，且其無擔保或無優先權之債務總額未
    逾1,200 萬元，復未經法院裁定開始清算程序或宣告破產，
    爰向本院聲請更生，而其於民國（下同）98年每月平均收入
    為25,673元，因債權人中國信託銀行突就保證債權對聲請人
    聲請執行，並不同意分期付款，其既不加入協商，將對聲請
    人之薪資繼續實施查扣，而影響聲請人之清償能力致無從履
    行清償協議，是花旗銀行之協商方案無法使聲請人清理全部
    債務，且與消費者債務清理條例第151 條第3 項規定應通知
    「其他債權人」協商之規定不符，實難令聲請人同意。懇請
    裁定開始更生等語。
三、查本件債務人向本院聲請更生雖主張：其有不能清償債務情
    事，前已提出債權人清冊，以書面向最大債權金融機構請求
    共同協商債務清償方案，惟協商不成立，復未經法院裁定開
    始清算程序或宣告破產云云。惟查：
(一)消債條例所定協商前置程序之意旨，在使金融機構與債務人
    就特定種類之債務清理事務上，利用法院程序外解決之協商
    機制，為迅速有效之自主性解決。而此一程序之進行，有賴
    當事人間之協力配合，本於誠信為基礎，形成債務清理之共
    識，藉由法院之事後核可，賦予協商內容作為執行名義之正
    當性。苟債務人為直接進入更生程序，而於前置協商程序時
    ，故意使協商破裂，雖有債務協商不成立之形式，然藉由此
    方式造成此等結論，難謂債務人有進行債務清理之誠意可言
    。
(二)本件聲請人主張其已踐行前置協商程序，但未能成立，固有
    花旗銀行98年7 月21日前置協商不成立通知書可稽。債務人
    並自陳該次前置協商不成立原因係為銀行提供分120 期、5%
    利率、月付金額2,768 元還款方案，債務人表示因另有保證
    債務之債權人中國信託銀行未加入協商，對其強制執行扣薪
    ，影響其清償債務之能力，不願接受協商條件，致使協商不
    能成立等語。
(三)聲請人雖謂保證債務之債權人中國信託銀行未加入前置協商
    而逕對其強制執行影響其清償能力，致無從履行清償協議云
    云。然而：
    1.依聲請人提出之96年度、97年度國稅局綜所稅各類所得資
      料清單及由臺灣元禧食品有限公司開立之98年1 月至5月
      薪資證明計算，96年度每月平均收入為48,248元、97年度
      每月平均收入為46,612元、98年於臺灣元禧食品有限公司
      任職每月平均收入為26,623元（1 月/35,195 元、2 月
      /28,343 元、3 月/23,432 元、4 月/23,000 元、5 月
      /23,145 元）；其另於新光人壽股份有限公司兼職擔任業
      務員視有無業績，收入不固定，而於98年1 月至6 月間實
      際僅有5,189 元兼職業績收入等。
    2.而依行政院主計處公佈之97年度臺灣省每人每月最低生活
      費用為9,829 元，該最低生活費用即包括食、衣、住、行
      等費用在內，聲請人既已負債大於資產，本應較一般人更
      節約支出，節省開銷。如前所述，消費者債務清理條例之
      立法精神，並非維持債務人過去慣常之寬裕生活，而係重
      新檢視消費行為樽節支出，故債務人既已有不能清償債務
      之事由，生活消費程度自應受有限制，每月生活開支，自
      不能與一般人等量齊觀，聲請人自當縮衣節食，刻苦生活
      ，誠實履行清償債務，債務人既已負債而申請協商，自當
      刻苦生活以優先償債。因此，以前述聲請人固定收入現況
      平均每月26,623元計算，扣除保證債務債權人按月扣薪
      7,667 元及每月最低生活費9,829 元後，仍有餘額9,127
      元，應足以履行協商條件每月2,768 元。
    3.再者，聲請人自陳有另行投保新光人壽、國泰人壽醫療險
      等尚未履行完畢，惟目前政府已開辦全民健康保險，足以
      保障人民身體健康達一定標準，故聲請人上開每月所需繳
      納的保險費，自應以清償債務為先。
    4.又聲請人另自陳原有能力負擔信用卡債務，且依其提出之
      財團法人金融聯合徵信中心當事人綜合信用報告亦無遲延
      繳款紀錄，則縱依聲請人自行陳報含膳食、交通、租金及
      水、電、瓦斯、勞、健保、電話費、衣物等日常生活支出
      之每月金額14,207元列計支出，及固定收入現況平均每月
      26,623元計算，每月尚有12,416元餘額，再扣除由保證債
      務債權人按月扣薪7,667 元後，仍有4,749 元餘額可供清
      償，足見聲請人依協商方案清償每月2,768 元，應無重大
      困難，且前開計算方式並未估計其兼職新光人壽公司業務
      員之收入在內。
    5.由上可知，聲請人以受保證債權人強制執行影響其清償能
      力，致無法達成協議，顯非可採。又相對人現年僅38歲（
      59年次），距勞動基準法所定強制退休年齡60歲止，相對
      人尚得工作22年，即非無清償債務之可能。
四、綜上所述，本件尚難認聲請人有何不能清償債務之情事、或
    有何不能清償之虞之情形。且依前揭說明，更生之聲請，係
    責任財產制度下最後之手段，須以債務人實質上已不能清償
    者為限，此乃本條例第3 條所明定，已如前述。聲請人每月
    收入扣除每月必要支出之費用後，尚無「不能清償債務或不
    能清償之虞」，其更生之聲請即不符本條例第3條 所定要件
    ，且上開欠缺又屬無從補正，依首揭說明，自應駁回其聲請
    。
中    華    民    國    98    年    8     月    20    日
                    民事第三庭  法  官  劉以全
上為正本係照原本作成。
如不服本裁定，應於裁定送達後10日內，以書狀向本院提出抗告
，並繳納抗告費新臺幣1 千元。
中    華    民    國    98    年    8     月    20    日
                                書記官  劉昌明


司法院資訊處製作；財團法人民間司法改革基金會備份。
